【裁判字號】    90,判,1522
【裁判日期】    900824
【裁判案由】    商標註冊
【裁判全文】
最  高  行  政  法  院  判  決                    九十年度判字第一五二二號
    上  訴  人  香港．優之良品有限公司
    代  表  人  甲○○
    訴訟代理人  陳文郎律師
    訴訟代理人  劉法正律師
    被 上訴 人  經濟部智慧財產局
    代  表  人  乙○○
右當事人間因商標註冊事件，上訴人不服臺北高等行政法院中華民國八十九年十月十
九日八十九年度訴字第五四九號判決，提起上訴。本院判決如左：
    主  文
上訴駁回。
上訴訴訟費用由上訴人負擔。
    理  由
上訴人主張：上訴人前於民國八十八年二月四日以「優良品AJIICHIBAN & Device
」（如附圖所示）作為其同日申請之「優良品AJIICHIBAN」正商標之聯合商標，指
定使用於當時商標法施行細則第四十九條所定商品及服務分類表第三十類之糖果、糕
餅、口香糖、茶葉、調味品、餅乾、冰淇淋等商品，向被上訴人申請註冊，經被上訴
人審查，認其商標圖樣上之「優良品」為所指定商品之說明，有違商標法第三十七
條第十款之規定，以八十九年四月二十日核駁字第二五一三○四號聯合商標核駁審定
書予以核駁處分。上訴人以本件商標圖樣非指定商品之通用名稱，且經其使用在交易
上已成為營業上之識別標識，自得准其註冊，詎原判決竟維持原處分及原決定所為核
駁之處分，而駁回上訴人在原審之訴，自屬違誤。爰求為將原判決廢棄，並將原處分
及原決定均予撤銷之判決。
被上訴人則以：本件上訴人申請註冊之「優良品AJIICHI BAN & Device」商標圖樣
上之「優良品」之意為「品質優良之商品」，以之作為商標指定使用於糖果、糕餅
、口香糖、茶葉、調味品、餅乾、冰淇淋等商品，難謂無使一般商品購買人對其商品
品質產生直接之聯想，此由原告於網站網頁之廣告說明載明「優之良品是在香港紮根
最大的零食連鎖店，在市場上具有領導地位，『優之良品』這個名字簡單及明確地表
達了優良品質之意，象徵我們努力為您提供優質的食品及服務」等語，顯係直接彰顯
該商品之文字，應有商品之說明，自有商標法第三十七條第十款之適用。又上訴人就
本件商標所檢送之證據資料觀之，其中產品報價單，尚非販售資料，而媒體廣告復多
於香港地區刊登者，客觀上尚難認定因其使用，而已成為我國一般消費大眾認識其為
表彰商品來源、品質、信譽之標識；另上訴人雖提出十餘頁由網路上下載之資料影本
，欲藉網路資訊之傳媒方式，加強前項之主張，經查該公司在網路上實際使用之「優
良品」商標態樣，予一般商品購買人之認知仍為直接明顯之商品說明而已，僅「Aj
i ICHIBAN 」部分為其商標之使用，尚難據以認定該商標之使用已符合商標法第五條
第二項之規定。且綜合其使用方式及網站下載資料中之進網人口數量等相關項目，在
客觀上仍難以認定上訴人使用「優良品」商標已符合商標法第五條第二項認定之要
件，自無該條之適用。被上訴人所為核駁之處分，於法並無不合，原判決予以維持，
而駁回上訴人之訴，亦無違誤等語，資為抗辯。
原審斟酌全辯論意旨及調查證據之結果，以：按凡商標圖樣上之「文字、圖形、記號
、顏色組合或其聯合式，係表示申請註冊商標所使用商品之形狀、品質、功用、通用
名稱或其他說明者」不得申請註冊，為商標法第三十七條第十款所明定。所謂「商品
之說明」係指商標圖樣之文字、圖形、記號、顏色組合或其聯合式，依社會一般通念
，如為商品本身之說明或與商品本身之說明有密切關聯者，即有該款不得申請註冊之
適用。茲就本件爭點分述如次：(一)、查本件上訴人申請註冊「優良品AJIICHIBAN &
Device」商標圖樣上之「優良品」之意為「優良品質之商品」，此由上訴人於網站
網頁之廣告中直接而明顯地說明「優之良品是在香港紮根最大的零食連鎖店，在市場
上具有領導地位，『優之良品』這個名字簡單及明確地表達了優良品質之意，象徵我
們努力為您提供優質的食品及服務」等語可知，「優良品」直接而明顯地表示優良
品質之意，係上訴人所慣用之廣告詞，並非被上訴人擅自認定，核與上訴人主張屬商
標審查準則○二、○四、一二說明性標章三審查要點5.所指「若非直接明顯而僅係隱
含譬喻或自我標榜者，不屬之」之要件不符，且與例舉之「克蟑」指定使用於殺蟲劑
、「no m ore tears」指定使用於洗髮精、「隨形」、「個性者」、「仕女足」指定
使用於褲子、褲襪等具體案例不同，自無從比附援引。上訴人主張其於其網站上之說
明，為解釋系爭商標設計之由來，並自自我標榜、自我期許之意，非如被上訴人所稱
為直接而明顯之說明標章乙節，殊難採信。從而，上訴人以之作為商標指定使用於糖
果、糕餅、口香糖、茶葉、調味品、餅乾、冰淇淋等商品，難謂無使一般商品購買人
對其商品品質產生直接之聯想，顯係直接彰顯該商品之說明文字，應有商品之說明，
自有首揭法條之適用。(二)、上訴人雖主張系爭「優良品」商標早在西元一九九三年
以前即已公開使用，香港與臺灣地區本屬同文同種之華人地區，而香港由於地理及歷
史之因素，近百年來，均有「東方明珠」之稱號，臺灣地區之人民亦一向以香港為最
熱門之旅遊地點，並有購物天堂之美譽。單就去年（西元一九九九年）一年由臺灣地
區赴港旅遊之人數已超五佰萬人次，為香港最大宗之外來觀光資源。而此中尚不包括
過境香港轉機之旅客，因之上訴人在香港本地及機場所設置之各類超大型看板及廣告
，自易為臺灣地區消費者所知悉。另在香港地區所發行之各類中文雜誌亦廣為臺灣地
區消費者所喜愛，其廣告之效益自屬得以預見者，本件商標已因長期使用，在交易上
已成為其營業上商品之識別標識，應有商標法第五條第二項規定之適用等語。惟查，
主張有商標法第五條第二項規定之適用，雖不以國內資料為限，惟若為國外資料時，
仍須以國內消費者是否認識其為表彰商品之標識為判斷基準。就上訴人於訴願中所檢
送之證據觀之，其中產品報價單，尚非販售資料，而「壹週刊」、「東週刊」、「新
假期」、「明報週刊」、「太陽報」、「MONDAY週刊」等媒體廣告均於香港地區發行
，上訴人復未提出證據證明其「香港地區所發行之各類中文雜誌亦廣為臺灣地區消費
者所喜愛」之事實，客觀上尚難認定因其在香港地區使用，而已為我國國內一般消費
大眾認識其為表彰商品來源、品質、信譽之標識；又香港係國際化之城市，商品琳瑯
滿目，尚難以赴港旅遊進出之人數，推定系爭商標必為我國國內一般消費者所知悉，
上訴人此部分之主張，自乏依據。上訴人雖提出十餘頁由網路上下載之資料影本，欲
意藉網路資訊之傳媒方式，補強前項之主張，經查上訴人在網路上實際使用之「優
良品」商標態樣，予一般商品購買人之認知仍為直接明顯之商品說明而已，僅「AJI
ICHIBNA 」部分為其商標之使用，尚難據以認定該商標之使用已符合前述條項之規定
。且綜合其使用方式及網站下載資料中之進網人口數量等相關項目，即上訴人於西元
一九九八年八月一日設立網站迄二○○○年九月二十二日止，進網人數累積十九萬一
千三百五十二人（見上訴人提出之原證二），計約七百八十三日，平均每日約有二四
四．四人進網，以香港地區○○○○路人口觀之，尚屬少數，在客觀上仍難以認定上
訴人使用「優良品」商標已符合商標法第五條第二項認定之要件，自無該條之適用
。上訴人另提出之第000000000號「優的良品」、第00000000號、
第000000000號、第000000000號「良品」等之相關資料，認係仿
襲之行為，證明該商標已有其知名度，足以表彰商品之來源，始有人競爭襲用，申請
相同或類似之商標註冊乙節，除尚難認已達「競爭襲用」之程度外，所依據之本院六
十九年度判字第七○一號、八十一年度判字第一一四三號判決，乃個案之判斷，均未
編入判例，自難逕以援用。至上訴人所舉有關「無印良品」之案例，核與本件案情有
別，亦不得比附援引，執為本件商標應得准予註冊之論據。從而被上訴人所為本件核
駁之處分，揆諸首揭法條之規定，洵無違誤，訴願決定予以維持，亦無不合。因而認
上訴人之訴為無理由，予以駁回，核無違誤。上訴論旨，仍執前詞，指摘原判決違誤
，求為廢棄，自無理由，應予駁回。
據上論結，本件上訴為無理由，爰依行政訴訟法第二百五十五條第一項、第九十八條
第三項前段，判決如主文。
中    華    民    國      九十      年      八        月    二十四      日
                    最 高 行 政 法 院  第 三 庭
                                審 判 長 法  官      曾  隆  興
                                         法  官      劉  鑫  楨
                                         法  官      徐  樹  海
                                         法  官      鄭  淑  貞
                                         法  官      林  家  惠
右  正  本  證  明  與  原  本  無  異
                                         法院書記官  王  福  瀛
中    華    民    國      九十      年      八        月    二十四      日
   附  圖


司法院資訊處製作；財團法人民間司法改革基金會備份。
